【裁判字號】    95,保險上易,12
【裁判日期】    951226
【裁判案由】    給付保險金
【裁判全文】
臺灣高等法院臺中分院民事判決      95年度保險上易字第12號
上  訴  人  三商美邦人壽保險股份有限公司
法定代理人  乙○○
訴訟代理人  朱坤棋律師
複  代理人  甲○○
被  上訴人  丁○○
訴訟代理人  丙○○
上列當事人間請求給付保險金事件，上訴人對於中華民國95年4
月12日臺灣臺中地方法院94年度保險字第17號第一審判決提起上
訴，本院於95年12月12日言詞辯論終結，判決如下：
    主  文
上訴駁回。
第二審訴訟費用由上訴人負擔。
    事  實
一、被上訴人起訴主張：(一)被上訴人於民國93年2月19日投保上
    訴人公司20年期繳費之祥安終身壽險、新防癌終身健康保險
    附約，暨重大疾病豁免保險費附約之保險，於93年5月14日
    因腹部疼痛手術治療，開刀後發現類腺附有腫瘤，一併經切
    片化驗，確定為癌症，乃檢具澄清綜合醫院診斷證明書，請
    求上訴人給付新防癌終身健保附約保險金新台幣（下同）45
    9,000元，詎上訴人以被上訴人之病症非屬癌症，並不在兩
    造契約承保之範圍，拒絕理賠，惟參照台中榮民總醫院94年
    6月7日診斷證明書、及該院95年3月6日中榮醫企字第095000
    2795號函均記載，被上訴人病症歸類為癌症，爰依系爭保險
    契約約定，訴請上訴人給付給付上開保險金。(二)又依重大疾
    病豁免保險費附約第10條約定：「被保人經診斷確定有癌症
    者，自診斷確定之日後之最後一期保險繳納日起，豁免該被
    保人壽險主契約，本附約，及附加主契約之其他附約，於本
    附約有效期間內，所有未到期保險費」。被上訴人對於祥安
    終身壽險主契約及相關附約，在契約有效期間內，即享有免
    繳納保險費續約之權利，爰訴請併確認之等語。
二、上訴人則辯以：被上訴人之病症依93年5月24日手術當時病
    理切片及病歷資料之認定為類癌症後群，編碼259.2，並不
    認屬癌症，也並非兩造契約承保之範圍。至於台中榮民總醫
    院94年6月7日診斷證明書、及台中榮民總醫院95年3月6日中
    榮醫企字第0950002795號函所示，上訴人均爭執之等語。
三、原審判決：
    (一)上訴人應給付被上訴人459,000元，及自94年4月1日起至
      清償日止，按週年利率5%計算之利息。並依職權准被上訴
      人為假執行；及酌定相當擔保金准上訴人免為假執行宣告
      。
    (二)確認被上訴人投保上訴人之祥安終身壽險契約、新防癌終
      身健康保險附約，及重大疾病豁免保險費附約，有效期間
      內所有未到期保險費有免繳保險費續約之權利存在。
四、上訴人不服原判決，提起本件上訴，於本院聲明，求為判決
    ：
    (一)原審判決廢棄。
    (二)被上訴人第一審之訴駁回。
    並補充陳述稱：
    (一)依澄清綜合醫院之組織切片檢查報告之診斷及檢查描述所
      載，被上訴人所罹患急性闌尾炎併闌尾類腺瘤之體積僅為
      1cm×0.6cm×0.3c m，並非惡性腫瘤，且無移轉或侵犯組
      織之跡象。又據台中榮民總醫院93年10月26日診斷證明書
      ，可知被上訴人所患疾病經診斷為腺類癌（adenocarcino
      id），非屬系爭防癌附約附表一所定之癌症範圍。而台中
      榮民總醫院於95年3月6日中榮醫企字第0950002795號函，
      又以被上訴人所患為腺類癌之認定，與前開診斷證明書所
      載者並無不同，然就國際分類碼之認定則前後不同，已有
      疑義。嗣經鈞院再函詢，於95年8月14日中榮醫企字第095
      0011630號函，亦僅泛言系爭類腺瘤屬惡性癌症，仍未具
      體說明國際分類碼為何，台中榮總就系爭類腺瘤之國際分
      類碼前後認定不一，實不足為本件認定之依據。經查國際
      分類碼（ICD-9）153.5之病名為Mail gnan tneoplasmofa
      ppendix，闌尾惡性腫瘤，足證台中榮民總醫院95年3月6
      日上開函謂以被上訴人罹患之類腺瘤之國際分類碼為153.
      5，應屬無據。被上訴人所罹患之類腺瘤是否為惡性腫瘤
      ，其國際分類碼是否在系爭保險契約附表一之範圍內，既
      為本件之重要爭點，自有再予查明之必要，請鈞院將相關
      病歷資料再送請台大醫院、或和信治癌中心等機構進行鑑
      定。
    (二)又依系爭防癌附約之保險範圍係以契約生效日起第91日後
      始經檢查罹患癌症者為限，而系爭豁免保險費附約之保險
      範圍係以契約生效日起第61日後始發生，並經診斷確定為
      第1次罹患重大疾病者為限。被上訴人係因腹部疼痛於93
      年5月14日於澄清綜合醫院實施手術進行切片檢查，並於
      同年月18日作成被上訴人係罹患腺類癌之切片檢查報告，
      足認被上訴係於93年5月18日經診斷罹患系爭腺類癌，距
      系爭保險契約於93年2月19日生效之時間為88日，即被上
      訴人係於系爭保險契約生效後91日內即經診斷罹患系爭腺
      類癌，顯然不符上開理賠約定，則上訴人依約自不負保險
      責任。
五、被上訴人於本院聲明，求為判決：上訴駁回。
    並補充陳述稱：
    被上訴人於93年5月14日因急性闌尾炎至澄清醫院住院開刀
    ，切除盲腸炎，住院一個星期出院，於同年月24日去澄清醫
    院回診，始被告知病理檢查結果為：「急性闌尾炎併闌尾類
    腺瘤」，醫生模擬兩可告知被上訴人可能有罹患癌症，被上
    訴人絕對不是帶病投保，知道有可能罹患癌症後，被上訴人
    始轉至榮總醫院取藥吃，被上訴人現仍吃藥治療中，足證被
    上訴人於初診時根本不知已罹患癌症。依兩造防癌附約之約
    定，被上訴人投保日為93年2月19日，而初次經醫院有關癌
    症病理檢查並確定為罹患癌症之日期，係93年5月24日以後
    ；且依上開診斷確定日亦已超過系爭契約生效日第91日以後
    之事等語。
六、查被上訴人主張其於93年2月19日投保被上訴人公司20年期
    繳費之祥安終身壽險、新防癌終身健康保險附約暨重大疾病
    豁免保險費附約之保險（保單號碼：000000000000），其於
    93年5月14日因腹部疼痛在澄清綜合醫院切除闌尾類腺瘤，
    ，嗣檢具澄清綜合醫院診斷證明書，請求上訴人依系爭保險
    契約約定，給付初次罹患癌症保險金459,000元，惟上訴人
    以被上訴人並未符合系爭保險契約條款所約定癌症之範圍，
    而拒絕理賠等情，有系爭祥安終身壽險保單（內附壽險契約
    、防癌健保附約、重大疾病豁免保費附約）、澄清綜合醫院
    、台中榮總診斷證明書、病理科活體組織切片檢查報告、及
    上訴人拒絕理賠之郵局存證信函等件為証，並為被上訴人所
    不爭執，堪信被上訴人上開主張為真實，惟被上訴人主張：
    其所罹疾病確係系爭保險契約約定應理賠之癌症類別，上訴
    人依約應給付系爭保險金，其並有上開豁免繳納保險費權利
    存在一節，則為上訴人所爭執，並以上詞置辯。經查：
  (一)被上訴人所罹癌症是否為系爭新防癌終身健康保險附約附表
    一所約定如行政院衛生署刊印之『國際疾病傷害及死因統計
    分類標準』歸類為惡性腫瘤表所示之癌症？
    查被上訴人於93年5月14日因腹痛至澄清醫院就診，經診斷
    為盲腸炎，並施行切除手術，而於同月24日複診時經醫師告
    知可能罹患癌症，嗣經病理檢查結果確定為「急性闌尾炎併
    闌尾類腺瘤」等情，業經被上訴人陳述甚詳，並提出診斷証
    明書為証 (見原審卷第13頁），復經本院調閱被上訴人於澄
    清綜合醫院中港分院之全部病歷資料（含切片檢查報告）查
    明屬實（見本院卷第39至52頁）。又被上訴人所罹患之上開
    疾病，經原審向行政院國軍退除役官兵輔導委員會臺中榮民
    總醫院函查結果，認「病患丁○○女士‧‧‧罹患之惡性腫
    瘤為Adenocarcinoid，依國際分類碼歸為153.5（153Malign
    ant neoplasm of colon，153.5 Appendix）」等語，有該
    院95年3月6日中榮醫企字第0950002795號函在卷可稽（見原
    審卷第82頁），惟上訴人於上訴本院後，以台中榮民總醫院
    前於93年10月26日出具之診斷證明書，上載：被上訴人所患
    疾病經診斷為腺類癌（adenocarcinoid、國際分類碼為259.
    2）等語（見同上卷第15頁），而認被上訴人所罹患之癌症
    ，並非系爭保險附約附表一所定之癌症範圍，然經本院檢送
    台中榮總上開診斷書、95年3月6日函件、及被上訴人在澄清
    綜合醫院中港分院全部病歷資料（含切片檢查報告），函請
    台中榮總說明何以上開診斷書及函示內容不同，並囑託該院
    就被上訴人之全部病歷資料，再確定被上訴人究係罹患何類
    型之癌症，國際分類碼為何等節，嗣經該院分別於95年8月
    14日、及同年9月25日函復稱：「所謂Adenocarcinoid，即
    腫瘤具有Carcinoid和為Adenocarcinoma的特徵，所以是惡
    性癌症」等語，並檢附被上訴人在該院之病歷資料為証（見
    本院卷第54至66頁）；及以被上訴人罹患之腺類癌係屬Appe
    ndix惡性腫瘤一類，其國際分類為150.3等語甚詳（見本院
    卷第78頁）。按台中榮總為中部大型醫院，就被上訴人所罹
    患之上開腺類癌，已多次依據被上訴人全部病歷資料鑑定並
    說明理由，該院上開函示之內容，應堪信為真實，並為本院
    所採納。被上訴人一再爭執台中榮民總醫院上開專業之鑑定
    內容，又請求本院再囑託台大醫院、或和信治癌中心等機構
    進行鑑定，經核並無必要。按被上訴人所罹患之腺類瘤，既
    屬惡性腫瘤，其國際分類為150.3，自符合系爭新防癌終身
    健康保險附約附表一所約定之癌症種類，上訴人依約自應理
    賠。
  (二)被上訴人罹患上開癌症時間，是否符合系爭防癌附約第3條
    約定應為理賠之約定？
    按系爭新防癌終身健康保險附約第3條約定：「被保險人自
    本附約生效日、復效日或加保生效日起持續有效第九十一日
    以後初次接受醫院或醫師有關癌症篩檢或病理檢查並經診斷
    確定為罹患癌症者，本公司於本附約有效期間內，依約定給
    付各項保險金。不符前項之約定者，本公司不負任何保險責
    任。被保險人倘於本附約生效日、復效日或加保生效日起持
    續有效第九十日內初次接受醫院或醫師有關癌症篩檢或病理
    檢查並經診斷確定為罹患癌症者，本公司無息退還已繳付之
    保險費，本契約自始不生效力。」等語，依此約定，系爭保
    險契約理賠之範圍，係以契約生效日起第91日後，經醫院病
    理檢查並確定罹患癌症者，上訴人依約始負給付保險金之義
    務。經查：被上訴人係於93年5月14日因盲腸炎至澄清醫院
    就診、施行手術，於同月24日複診時始經醫師告知可能罹患
    癌症，嗣經病理檢查結果確定為「急性闌尾炎併闌尾類腺瘤
    」，而經澄清醫院於93年5月24日出具診斷証明書為証等情
    ，已如上述，足見；被上訴人雖於93年5月14日因腹痛入院
    施行手術，並作切片檢查，惟直至同月24日始經醫師告知可
    能罹患腺類癌，被上訴人又因不確定其是否罹癌，再至台中
    榮總繼續就診服藥，亦據被上訴人陳明在卷甚詳。上訴人於
    本件訴訟中，一再爭執被上訴人於93年5月24日病理切片、
    及病歷資料所認定罹癌種類不實，直至原審函請台中榮民總
    醫院確認被上訴人罹癌是否屬於系爭保險契約之國際分類碼
    時，經台中榮總於95年3月6日中榮醫企字第0950002795號函
    明確表示符合等情，又經本院上開函文囑託台中榮總再為查
    明，台中榮總之函復內容，仍為上訴人所爭執，則上訴人辯
    以：被上訴人係於93年5月18日即經診斷罹患系爭腺類癌確
    定，依系爭防癌附約第3條約定，被上訴人係於系爭保險契
    約生效後91日內經診斷罹患系爭腺類癌，其得不予理賠云云
    ，其前後主張矛盾，已不足採信。按被上訴人既經醫師於93
    年5月24日病理檢查確定罹患類腺癌，當時距系爭保險契約
    於93年2月19日生效起，已逾91日，符合上開應予理賠之約
    定，上訴人自應依約給付系爭保險金。
  (三)依系爭重大疾病豁免保險費附約第10條約定，被上訴人是否
    豁免系爭保險契約附約有效期間內，所有未到期保險費：
    按依系爭重大疾病豁免保險費附約第10條約定：自附約生效
    日起第61日後始發生，並經診斷確定為第一次罹患重大疾病
    時，自診斷確定之日後之最近一期保險費繳費日起，豁免該
    被保人壽險主契約，本附約，及附加主契約之其他附約，於
    本附約有效期間內，所有未到期保險費等語（見本院卷第31
    頁），查被上訴人既經醫師於93年5月24日病理檢查確定罹
    患類腺癌，已如前述，則依系爭重大疾病豁免保險費附約上
    開約定，被上訴人訴請確認豁免其於系爭附約有效期間內，
    所有未到期保險費，亦屬有據，應予准許。
七、綜上所述，被上訴人依系爭保險契約法律關係，訴請上訴人
    應給付保險金459,000元，及自更正訴之聲明狀送達翌日即
    94年4月1日起至清償日止，按週年利率5%計算之利息；並請
    求確認系爭保除契約暨附約，於有效期間內所有未到期保險
    費有豁免繳納保險費權利存在，均為有理由，原審以被上訴
    人上開之請求，核屬有據，予以准許，並依職權為假執行宣
    告、及准上訴人供擔保免為假執行之聲請，均核與法相符，
    上訴人猶執詞上訴，為無理由，應予駁回。
八、本案事實已臻明確，兩造其餘攻擊防禦方法，不足以影響
    本判決結果，爰不一一論述，併此敘明。
據上論結，本件上訴為無理由，依民事訴訟法第449條第1項、第
78條，判決如主文。
中    華    民    國    95    年    12    月    26    日
                      民事第四庭審判長法  官  黃斐君
                                      法  官  陳蘇宗
                                      法  官  張浴美
以上正本係照原本作成。
不得上訴。
                                      書記官  郭振祥
中    華    民    國    95    年    12    月    27    日
                                                      Ｈ


司法院資訊處製作；財團法人民間司法改革基金會備份。
